【裁判字號】    89,訴,2163
【裁判日期】    900118
【裁判案由】    偽造有價證券等
【裁判全文】
臺灣板橋地方法院刑事判決                        八十九年度訴字第二一六三號
    公  訴  人  臺灣板橋地方法院檢察署檢察官
    被      告  乙○○
    指定辯護人  甲○
右列被告因偽造有價證券等案件，經檢察官提起公訴（八十九年度偵緝字第一三四四
號），甲○判決如左：
        主      文
乙○○連續意圖供行使之用，而偽造有價證券，處有期徒刑壹年拾月。緩刑伍年。
偽造如附表所示之支票共紙，均沒收。
        事      實
一、乙○○本係「銘登企業有限公司」（下稱銘登公司）所僱用之司機，於民國（下
    同）八十七年七、八月間某日，因將所駕駛為銘登公司所有之車輛駛往位於臺北
    縣中和市○○街一三二巷二八弄五號之「逢昌汽車電機行」（以下簡稱逢昌電機
    行）進行修理，而於該電機行外放置廢棄機械處旁的報紙內，發現夾有逢昌電機
    行負責人丙○○所有遺失如附表所示之支票三紙，該三紙支票之發票人欄處，並
    均已蓋妥銘登公司及該公司之負責人溫添輝之印文，詎其因急需款項使用，竟意
    圖為自己不法之所有，而將該三紙支票予以侵占入己（侵占遺失物部分業已罹於
    追訴權時效）；復意圖供行使之用，基於概括之犯意，均於八十七年八、九月間
    ，在不詳處所，連續多次分別於如附表所示之三紙支票，偽填如表列所列之發票
    金額及發票日，而偽造該三紙支票，嗣於八十七年十月間某日，在不詳處所，分
    別將如附表所載編號三面額為十萬元之偽造支票一紙交付予歐陽金蟬而調借現金
    十萬元，另持附表編號一、二所列面額分別為六萬元及十五萬元之偽造支票二紙
    交付予田仲原而各調借現金十二萬元及六萬元，致歐陽金蟬及田仲原二人因而陷
    於錯誤，而如數交付前開各該款項予乙○○，其後乙○○並向該二人聲稱上開三
    紙支票均有些問題尚待處理，故要求二人在該問題解決前，不要將上開三紙支票
    存入銀行提示兌現。迨至八十七年九月二十日，上開田仲原所持有金額為六萬元
    之偽造支票因已屆期，乙○○在向田仲原先行取回該支票後，本欲將票款六萬元
    存入銘登公司帳戶以便上開支票之提示兌現，惟經付款銀行華南商業銀行中和分
    行之職員告知，上開金額為六萬元之支票帳戶並非為銘登公司，實為逢昌電機行
    後，其復於同日上午某時，意圖為自己不法之所有，進入上址無人居住之逢昌電
    機行辦公室內，趁四下無人之際，未經逢昌汽車電機行負責人丙○○之同意，而
    徒手竊取置於抽屜內（起訴書誤載為桌上）之逢昌電機行及其負責人丙○○之印
    章共二枚，得手後，即將上開面額為六萬元之支票上之發票人欄處，原有之銘登
    公司及其負責人溫添輝之印文（起訴書誤載為印章）畫線作廢，繼之將前開所竊
    得之二枚印章交由華南商業銀行中和分行之某不知情姓名不詳之成年女性職員，
    使之將該二枚印章蓋用在上述支票上之發票人欄處，乙○○再將該支票交付予田
    仲原，以償付其向田仲原之借款，經田仲原向銀行提示後，上開金額為六萬元之
    支票果然順利兌現。嗣於八十八年八月二十日，因歐陽金蟬未應允乙○○延期提
    示上述面額十萬元支票之要求，而持向臺北縣中和市秀山郵局提示，因該支票已
    經丙○○於八十七年十一月四日向銀行聲請掛失止付而不獲付款，經臺北市票據
    交換所函請臺北縣警察局中和分局調查，始循線查知上情。
二、案經臺北縣警察局中和分局報請臺灣板橋地方法院檢察署檢察官偵查起訴。
        理       由
一、右揭事實，業據被告乙○○迭於偵查及甲○審理時均坦承不諱，而上開三紙支票
    係被害人丙○○所有並遭不明人士所竊因而遺失等情，亦經丙○○於警訊、偵查
    及甲○調查時指述明確（見八十九年度偵字第四三四二號偵查卷第十一頁背面、
    第二五頁背面及甲○八十九年十二月十八日訊問筆錄）。再被告侵占所拾獲之上
    開三紙支票，且自行填載金額、發票日以偽造上開三紙支票並持以行使等節，亦
    經被害人歐陽金蟬於警訊及偵查中均指述甚詳（見同上偵查卷第八頁背面、第十
    頁背面），另被害人田仲原於偵查中亦到庭結證稱：被告曾要求其將已存入銀行
    之金額為十五萬元之支票（支票號碼為ＺＢ0000000號）抽回，因被告向
    其陳稱該紙支票有問題，若將該票存入銀行會有麻煩等語明確（見八十九年度偵
    緝字第一三四四號偵查卷第二八頁背面）；又關於被告將上開金額為六萬元之支
    票（號碼不明）上之發票人欄處，原有之銘登公司及其負責人溫添輝之印文畫線
    作廢，繼之將上開被告竊得之二枚印章（逢昌電機行及其負責人丙○○之印章）
    蓋用在上開金額為六萬元之支票上之發票人欄處等情，亦有該紙金額為六萬元之
    偽造支票（支票號碼不明）影本一紙在卷足憑（見八十九年度偵字第四三四二號
    偵查卷第二二頁），綜上事證，經核均與被告之自白相符，堪認其於偵查及甲○
    審理時之自白非虛。此外，復有臺北市票據交換所八十八年八月三十日北票字第
    六七二六號函、臺北市票據交換所退票理由單（編號：00000000號）、
    掛失止付票據提示人資料查報表、票據掛失止付通知書、遺失票據申報書等影本
    各一紙及如附表所示被告偽造之支票影本三紙附卷可稽（見同上偵查卷第十四至
    十七頁、第二十頁），是本件事證明確，被告犯行洵堪認定，應依法論罪科刑。
二、被告於如附表所示之三紙支票上，偽填如表列各該所載之發票金額及發票日，而
    偽造該三紙支票，用以行使，嗣並意圖為自己不法之所有，竊取逢昌電機行及其
    負責人丙○○之印章，所為核係犯刑法第二百零一條第一項之偽造有價證券罪及
    同法第三百二十條第一項之竊盜罪。被告盜用逢昌電機行及其負責人丙○○之印
    章，蓋印於上開面額為六萬元之支票發票人欄處，以偽造逢昌電機行及丙○○之
    印文二枚，並偽填金額及發票日，該盜用印章及偽造印文均係偽造有價證券之一
    部分；再其偽造前開三紙支票後，分持以向歐陽金蟬及田仲原二人調借現款使用
    ，其偽造有價證券之刑較行使為重，依高度行為吸收低度行為之原則，其行使行
    為應為偽造行為所吸收，均不另論罪。而被告持偽造支票詐騙歐陽金蟬及田仲原
    二人以調借現款之詐欺行為，係行使偽造有價證券之當然結果，亦不另論罪。又
    被告利用不知情之成年銀行職員，使之將被告所竊得之二枚印章蓋用在支票上之
    發票人欄處以偽造支票，係間接正犯。被告先後多次偽填金額及發票日之偽造支
    票犯行，時間緊接，方法相同，觸犯構成要件相同之罪，顯係基於概括犯意為之
    ，為連續犯，依刑法第五十六條之規定，以一罪論，並加重其刑。其所犯前開竊
    盜及偽造有價證券二罪間，具有方法結果之牽連關係，應從一重之偽造有價證券
    罪處斷。復查，被告迭於偵查及甲○審理中均供陳係因急需款項以支付治療母親
    癌症之費用，而一時失慮偽造支票嗣並竊取他人印章等情（見八十九年度偵緝字
    第一三四四號偵查卷第十五頁背面、甲○九十年一月四日審判筆錄）；至被告所
    偽造之支票三紙，金額各為六萬元、十五萬元及十萬元，數額非多，就其中面額
    為六萬元之支票將屆期時，被告仍試圖將六萬元存入銘登公司帳戶以供被害人田
    仲原提示兌現，顯見其亦無意以偽造支票欺罔被害人，則被害人溫添輝於偵查中
    既亦已到庭表示被告實因處境困難而罹本件犯行，伊願原諒被告等語（見同上偵
    查卷第二九頁），是被告之犯罪情狀，在客觀上足以引起一般之同情，顯可憫恕
    ，然其所犯為法定本刑三年以上十年以下有期徒刑之重典，法重情輕，即令宣告
    法定最低刑度之刑猶嫌過苛，爰依刑法第五十九條之規定，減輕其刑，並先加其
    刑後減之。爰審酌被告之素行，其所為破壞票據金融往來秩序，與其犯罪之動機
    、目的、手段、所生危害暨被害人於偵查中已到庭表示原諒被告及其犯罪後態度
    良好坦承犯行等一切情狀，量處如主文所示之刑，以示懲儆，並冀自新。末查被
    告前未曾受有期徒刑以上刑之宣告，有臺灣高等法院檢察署刑案紀錄簡覆表一份
    附卷可按，甲○認其等經此科刑教訓，應知警惕，當無再犯之虞，其等所處之刑
    以暫不執行為適當，爰併予宣告緩刑五年，以啟自新，用勵來茲。
三、被告偽造如附表所示之支票三紙，均應依刑法第二百零五條之規定宣告沒收。至
    被告盜取逢昌汽車電機行及其負責人丙○○之印章，並利用不知情之銀行職員於
    前揭金額為六萬元之支票上蓋印偽造印文二枚，因該等均係真正之印章及印文，
    且已構成該偽造支票之一部分，則該支票業已宣告沒收，甲○即不再併予宣告沒
    收，附此敘明。
四、至公訴意旨另以：被告於八十七年九月間某日，在上址逢昌電機行處，有竊取逢
    昌汽車行負責人丙○○所有之八紙空白支票【付款人為華南商業銀行中和分行、
    帳號為000000000號、支票號碼分別為ＺＢ（下同）９３０８５５、0
    000000、0000000、0000000、0000000、0000
    000、0000000、0000000號】，得手後，又盜用銘登公司及其
    負責人溫添輝之章印於該八紙支票之發票人欄處，因認被告就此部分另涉有刑法
    第三百二十條第一項之竊盜罪及第二百十八第二項之盜用印章罪等語。惟查：
（一）按犯罪事實應依證據認定之，無證據不得推定其犯罪事實，刑事訴訟法第一百
      五十四條定有明文；次按刑事訴訟法上所謂認定犯罪事實之證據，係指足以認
      定被告確有犯罪行為之積極證據而言，該項證據自須適合於被告犯罪事實之認
      定，始得採為斷罪資料（最高法院二十九年上字第三一○五號判例意旨參照）
      。而認定犯罪事實所憑之證據，無論係直接證據或間接證據，其為訴訟上之證
      明，須於通常一般之人均不致有所懷疑，而得確信其為真實之程度者，始得據
      為有罪之認定，倘其證明尚未達到此一程度，而有合理之懷疑存在，無從為有
      罪之確信，復無其他調查途徑可尋，法院即應為無罪之判決（最高法院七十六
      年臺上字第四九八六號判例意旨參照）。
（二）經查，公訴意旨認被告有前揭竊盜及盜用印章之犯行，無非以被害人丙○○於
      警訊及偵查中之指訴及臺北市票據交換所八十八年八月三十日北票字第六七二
      六號函、臺北市票據交換所退票理由單（編號：00000000號）、掛失
      止付票據提示人資料查報表、票據掛失止付通知書、遺失票據申報書等影本各
      一紙及上開偽造支票影本三紙為其論據。訊據被告乙○○則堅決否認有前揭竊
      盜丙○○所有之八紙空白支票及盜用印章之犯行，辯稱：其於八十七年七、八
      月間，在逢昌電機行外，放置廢棄機械處旁的報紙內，發現該電機行負責人丙
      ○○所有並遺失如附表所示之三紙支票，而該三紙支票之發票人欄處，均已蓋
      妥銘登公司及該公司之負責人溫添輝之章印，其並無竊取上開八紙空白支票，
      亦未盜蓋印章等語。
（三）查本件被告於八十七年九月二十日，因其前述交付田仲原面額六萬元之偽造支
      票即將屆期，於在向田仲原先行取回該支票後，本欲將票款六萬元存入銘登公
      司帳戶以便上開支票之提示兌現，惟經付款銀行華南商業銀行中和分行之職員
      告知，上開金額為六萬元之支票帳戶並非為銘登公司，實為逢昌電機行後，其
      復於同日上午某時，前往上址逢昌電機行竊取置於抽屜內之逢昌電機行及其負
      責人丙○○之印章二枚，得手後，即將上開面額為六萬元之支票上之發票人欄
      處，原有之銘登公司及其負責人溫添輝之印文畫線作廢，繼之將前開所竊得之
      二枚印章交由華南商業銀行中和分行之某不知情姓名不詳之成年女性職員，使
      之將該二枚印章蓋用在上述支票上之發票人欄處，再將該支票交付予田仲原，
      以償付其向田仲原之借款，經田仲原向銀行提示後，上開金額為六萬元之支票
      果然順利兌現等情，已如前述，並據被害人田仲原於偵查中陳稱上情明確（見
      八十九年度偵緝字第一三四四號偵查卷第二八頁背面），復有該紙支票影本一
      紙附於偵查卷可參，是倘該三紙支票確係被告從逢昌電機行處所竊取而來，衡
      諸常情，其應認該三紙支票為逢昌電機行所有，並隨即盜用逢昌電機行及其負
      責人丙○○之印章，以偽造上開支票，始屬當然，然被告乃誤認為係毫不相干
      之銘登公司所有之支票，嗣至欲存入款項以供兌現時，始獲知為逢昌電機行之
      支票後，繼之前往竊取逢昌電機行及其負責人丙○○之印章而盜用之，顯見被
      告所辯其於拾得該三紙支票時，其上已蓋用銘登公司及其負責人溫添輝之印文
      等語，尚非全然不可採信，則上開三紙偽造支票之發票人欄處，雖原有之印文
      均係銘登公司及其負責人溫添輝之章印（見同上偵查卷第二二頁），惟此僅能
      證明該三紙空白支票失竊後，被不明人士蓋用銘登公司及其負責人溫添輝之章
      印，仍無法據而證明被告有何盜用銘登公司及其負責人溫添輝之章印之犯行；
      則參諸亦未自被告身上或其住處扣得其餘尚未偽造之五紙支票為佐證，尚不足
      對被告為不利之認定，故被告辯稱該三紙支票係其所拾得之遺失物，且該三紙
      支票之發票人欄處，原已蓋妥銘登公司及其負責人溫添輝之章印，其並無竊盜
      上開支票及盜用章印之犯行等語應屬可信。至被害人丙○○於警訊及偵查中之
      指訴（見八十九年度偵字第四三四二號偵查卷第十一頁背面、第二五頁背面）
      及同上偵查卷內所附之臺北市票據交換所八十八年八月三十日北票字第六七二
      六號函、臺北市票據交換所退票理由單（編號：00000000號）、掛失
      止付票據提示人資料查報表、票據掛失止付通知書及遺失票據申報書各一紙，
      僅能證明被害人丙○○於何時何地發現其所有之支票遭竊之事實，尚不足據為
      被告不利之認定，則甲○復查既無其他積極證據足資認定被告尚有竊盜支票及
      盜用銘登公司及溫添輝之章印之犯行，自不能僅憑被害人丙○○於警訊及偵查
      中之指訴，遽認定被告另涉有竊盜支票及盜用銘登公司、溫添輝印章之犯行，
      此等部分既屬不能證明被告犯罪，原應為無罪之諭知，惟公訴意旨認此等部分
      與前開有罪部分，或有牽連犯之裁判上一罪關係（竊盜支票部分），或係實質
      上一罪關係（盜用銘登公司、溫添輝印章部分），爰均不另為無罪之諭知，附
      此敘明。
據上論斷，應依刑事訴訟法第二百九十九條第一項前段，刑法第五十六條、第二百零
一條第一項、第三百二十條第一項、第五十五條、第五十九條、第七十四條第一款、
第二百零五條，罰金罰鍰提高標準條例第一條前段，判決如主文。
本案經檢察官陳孟黎到庭執行職務。
中        華      民      國        九十     年      一     月   十八   日
                                      臺灣板橋地方法院刑事第一庭
                                          法  官  邱 靜 琪
 【附  表】：
┌──┬─────┬───────────┬─────┬──────
│編號│ 發 票 人 │  付 款 人 │  發票日 │ 帳 號    │  面 額    │
│    │          │           │ （民國）├─────┤（新臺幣） │
│    │          │           │         │ 支票號碼 │           │
├──┼─────┼───────────┼─────┼──────
│ 一 │逢昌汽車電│ 華南商業銀│ 八十七年│一六○○二│           │
│    │機行      │ 行中和分行│ 九月二十│八八八一  │           │
│    │          │           │ 日      ├─────┤ 六萬元    │
│    │          │           │         │號碼不明  │           │
├──┼─────┼───────────┼─────┼──────
│    │          │           │ 八十七年│同右      │           │
│ 二 │  同  右  │   同  右  │ 十月五日├─────┤           │
│    │          │           │         │ＺＢ９３０│ 十五萬元  │
│    │          │           │         │２８６７號│           │
│    │          │           │         │          │           │
├──┼─────┼────── ─────────────────┤
│    │          │           │ 八十七年│同右      │           │
│ 三 │  同  右  │   同  右  │ 十月十五├─────┤           │
│    │          │           │ 日      │ＺＢ９３０│ 十萬元    │
│    │          │           │         │２８７３號│           │
│    │          │           │         │          │           │
└──┴─────┴───────────┴─────┴──────
右正本證明與原本無異。
如不服本判決，應於判決送達後十日內，向甲○提出上訴狀。
                                          書記官  劉  日  賓
中華      民      國      九十        年    一    月     十九     日
附錄本案論罪科刑法條全文：
刑法第三百二十條：
意圖為自己或第三人不法之所有，而竊取他人之動產者，為竊盜罪，處五年以下有期
徒刑、拘役或五百元以下罰金。
意圖為自己或第三人不法之利益，而竊佔他人之不動產者，依前項之規定處斷。
前二項之未遂犯罰之。
刑法第二百零一條第一項
意圖供行使之用，而偽造、變造公債票，公司股票或其他有價證券者，處三年以上十
年以下有期徒刑，得併三千元以下罰金。
行使偽造、變造之公債票、公司股票或其他有價證券或意圖供行使之用收集或交付於
人者，處一年以上七年以下有期徒刑，得併科三千元以下罰金。


司法院資訊處製作；財團法人民間司法改革基金會備份。
